最高法院刑事判決　　　　　　　　　　　　　　　八十七年度台上字第一八九一號
　　上　訴　人　甲○○
　　選任辯護人　陳煥生律師
右上訴人因貪污案件，不服台灣高等法院中華民國八十六年十月二十三日第二審更審
判決（八十六年度上更(一)字第九○八號，起訴案號：台灣新竹地方法院檢察署八十四
年度偵字第九九七七號），提起上訴，本院判決如左：
    主  文
原判決撤銷，發回台灣高等法院。
    理  由
本件原判決認定上訴人甲○○係經濟部所屬國營事業中國石油股份有限公司（下稱中
油公司）台灣營業總處新竹營業處湖口南下加油站站長，為依據法令從事公務之人員
，明知中油公司工作規則第四十二條及第四十條，有代簽到者以曠職論處及曠職之日
不給薪資之規定，竟意圖為自己不法之所有，基於概括之犯意，自民國八十一年一月
二日起至同年十月二十六日止，連續多次無正當理由，於當班時間未至工作地點上班
，而利用職務上之機會，委請姓名不詳而不知其不來上班之同事，在加油站工作日誌
(二)之出勤人員及工作分配記錄欄內，代其簽到，其中夜班四十次，上午班二次，下午
班五次，先後共計四十七次，致審核該加油站出缺勤之公務人員陷於錯誤，仍發給甲
○○前開四十七日之薪資、交接加班費、製表加班費及夜點費等款項，合計新台幣（
下同）九萬零六百六十五元（詳如原判決附表所載日期及詐領款項計算式）等情。因
而撤銷第一審諭知無罪之判決，改判論處上訴人連續依據法令從事公務之人員，利用
職務上之機會詐取財物罪刑。固非無見。惟查：(一)、原判決理由二之(二)說明：「證人
即該站代理值班站長方朝雄於本院前審調查時結證稱：工作日誌係由上一班、下一班
之值班人員、站長、代理值班站長共同製作，不會有代簽到之情形云云，另證人即該
站站長（當時副站長）范振煥結證稱：往例工作日誌係由上一班與下一班共同製作，
伊與被告不同班，伊班無代簽到情形，不知被告之班有無代簽到云云，均稱並無已到
班而由他人代簽到之情形」，理由二之(三)亦載明：「證人即同任職於中油公司湖口南
下加油站而與被告同班之代理值班站長方朝雄、與被告不同班之副站長范振煥、吳惠
慈、代理值班站長賴勝鍞及林秉鋒，分別於原審或本院前審調查時結證稱：被告於八
十一年一月至十一月間，並無蹺班曠職或請人代簽到，且交接班一切正常等情，及原
審向中油公司新竹營業處調閱前述期間該加油站員工出勤稽查紀錄（置原審卷內證物
袋內），無被告到班異常之紀錄」，均屬有利上訴人之證據。原判決對各該有利上訴
人之證言，不說明其有何瑕疵，僅以各該證人無非與上訴人原係同事之誼，而為袒護
上訴人之詞，乃全部予以否定不予採信；又認員工出勤稽查紀錄，乃採抽查方式，稽
查時間係臨時排定，並非每日為之，亦不足為上訴人有利之認定而摒棄不採。其自由
判斷之職權行使，不合論理與經驗法則。(二)、原判決認定上訴人係自八十一年一月二
日起至同年十月二十六日止，連續多次無正當理由，於當班時間未至工作地點上班，
而利用職務上之機會，委請姓名不詳而不知其不來上班之同事，在加油站工作日誌(二)
之出勤人員及工作分配記錄欄內，代其簽到，係以法務部調查局鑑定結果有四十七份
之工作日誌上之簽名與上訴人平時書寫字跡不同，有法務部調查局八十四年七月十二
日陸(二)函八四○七四八三八號函，及監察院委員調查報告內記載中油公司曾以問卷
方式調查上訴人出勤狀況有「不正常」、「上班溜班」等情形為其所憑證據。惟刑事
訴訟為發現實質之真實，採直接審理及言詞審理主義，證據資料必須能由法院以直接
審理方式加以調查，證人必須到庭以言詞陳述，始得採為判斷之依據。原審未對接受
問卷調查之人員，以直接審理之方式加以調查，竟以監察院委員調查報告，資為上訴
人論罪證據之一，於法自有違誤。且上訴人辯稱：並無曠職情事，亦未委請同事代為
簽到云云，實情如何，仍有詳細查明該四十七份記載之日期，上訴人是否有上班之必
要，況依加油站工作日誌(二)之資料所載，與上訴人同一班之人員除方朝雄外尚有潘台
新、李台生、陳台生、陳希穗、李志朋、林三明、姜禮棟、白子齡、黎烘輝、林榮春
等人（見調查站卷內工作日誌(二)原本、一班約有七、八人），原審對於與上訴人同班
之潘台新等人，均未予調查，事實未臻清楚，遽予判決，自嫌速斷，而不足以昭折服
。上訴意旨執以指摘原判決不當，非無理由，應認仍有發回更審之原因。
據上論結，應依刑事訴訟法第三百九十七條、第四百零一條，判決如主文。
中      華      民      國    八十七    年      五      月    二十九    日
                              最高法院刑事第二庭
                                  審判長法官  施  文  仁
                                        法官  陳  炳  煌
                                        法官  張  淳  淙
                                        法官  洪  文  章
                                        法官  花  滿  堂
      右正本證明與原本無異
                                              書  記  官
中      華      民      國    八十七    年      六      月      三      日
